【裁判字號】    98,訴,2280
【裁判日期】    980731
【裁判案由】    偽造文書等
【裁判全文】
臺灣臺中地方法院刑事判決              98年度訴字第2280號
公  訴  人  臺灣臺中地方法院檢察署檢察官
被      告  丙○○
                    （另案在臺灣臺中看守所執行）
上列被告因偽造文書等案件，經檢察官提起公訴（98年度偵緝字
第1262號），本院合議庭裁定由受命法官獨任進行簡式審判程序
，判決如下：
    主    文
丙○○共同犯偽造公印文罪，累犯，處有期徒刑肆月，如易科罰
金，以新臺幣壹仟元折算壹日。
扣案之偽造乙○○國民身分證及健保卡各壹張，均沒收。
    犯罪事實及理由
一、犯罪事實：
    丙○○前於民國88年間因違反槍砲彈藥刀械管制條例案件，
    經法院判處有期徒刑4 月、1 年6 月，並定應執行刑為有期
    徒刑1 年8 月確定；復於89年間因詐欺、施用第一級毒品、
    施用第二級毒品，經法院分別判處有期徒刑1 年、1 年、6
    月確定；於90年間因違反野生動物保育法案件，經法院判處
    有期徒刑6 月確定，後開4 罪經合併定應執行刑為有期徒刑
    2 年10月確定，與首揭所定應執行刑有期徒刑1 年8 月接續
    執行，於93年5 月6 日因縮短刑期假釋出監，假釋付保護管
    束期間至95年4 月16日，假釋期滿未經撤銷，以已執行論。
    詎仍不知悔改，於97年4 月間某日，在臺中市○○區○○路
    上之「大都會網咖」店內上網，得知某姓名年籍不詳自稱「
    小賴」（另名為「阿文」）之成年男子（下稱「小賴」）可
    製作偽造之國民身分證及健保卡，竟為圖以偽造證件掩飾身
    分，而與「小賴」共同基於偽造公印文、偽造特種文書（健
    保卡）及行使偽造國民身分證之犯意聯絡，先由丙○○與「
    小賴」談妥以新臺幣（下同）3 萬元之代價，購買偽造之國
    民身分證及健保卡各1 張，待丙○○依約匯款後，即由「小
    賴」於不詳時、地，取得「乙○○」之年籍資料，並向丙○
    ○收取照片影檔，「小賴」旋於不詳時、地，同時偽造「內
    政部印」公印文，並與丙○○之照片一起掃描（起訴書誤為
    貼上照片）在記載乙○○年籍之偽造國民身分證1 張，及其
    上掃描（起訴書誤為貼上）有丙○○照片，但記載乙○○年
    籍資料之偽造健保卡1 張。再由「小賴」於97年5 月31日前
    之某日通知丙○○前往臺中市○○路上之「肯德基」速食店
    前，拿取上開偽造之國民身分證及健保卡，足以生損害於乙
    ○○、戶政機關對於國民身分證及中央健康保險局對於健保
    卡核發與管理之正確性。而後，於97年6 月28日13時許，丙
    ○○前往臺中市○○區○○路2 段256 號之中科大飯店住宿
    ，即持上開偽造之乙○○國民身分證，交付給中科大飯店不
    知情之櫃檯人員登記旅客名單而行使之。嗣因中科大飯店大
    廳主任翟佩聿發覺有異報警，經警於翌日（29日）14時30分
    許，在中科大飯店內查獲丙○○，並扣得上開偽造之國民身
    分證及健保卡各1 張，始悉上情。
二、證據名稱：
（一）被告丙○○於警詢、偵訊之自白，及於本院準備程序及審
      理時為認罪之陳述。
（二）證人翟佩聿於警詢及偵查中之證述。
（三）臺中市警察局第五分局搜索扣押筆錄暨扣押物品目錄表、
      照片、乙○○個人戶籍資料查詢結果、中科大飯店旅客登
      記簿、彰化縣警察局鑑定書。
（四）扣案之偽造乙○○國民身分證及健保卡各1張。
三、附此明：
（一）按國民身分證原屬刑法第212 條之特種文書，而戶籍法於
      97年5 月28日修訂公布第75條，並於同年月30日施行，該
      條第1 項、第2 項規定：「意圖供冒用身分使用，而偽造
      、變造國民身分證，足以生損害於公眾或他人者，處五年
      以下有期徒刑、拘役或科或併科新臺幣五十萬元以下罰金
      。行使前項偽造、變造之國民身分證者，亦同。」依其內
      容，關於國民身分證部分，應屬刑法第212 條、第216 條
      之特別規定，至於刑法第218 條第1 項之偽造公印、公印
      文罪，並未修正，且與戶籍法第75條第1 項之構成要件不
      同，自難謂戶籍法第75條第1 項係刑法第218 條第1 項之
      特別法。且偽造、變造國民身分證，並不當然需要偽造國
      民身分證上之公印文，是偽造、變造國民身分證，自不能
      當然包括偽造公印文在內。而偽造公印或公印文，刑法第
      218 條既有獨立處罰規定，且較戶籍法第75條第1 項規定
      之處罰為重，則於偽造國民身分證同時偽造公印或公印文
      者，即難僅論以戶籍法第75條第1 項之罪，而置刑法第21
      8 條第1 項處刑較重之罪於不問（司法院大法官會議釋字
      第82號解釋、最高法院97年度台上字第5114號裁判可參）
      。查本案被告於97年4 月間委請「小賴」偽造扣案之乙○
      ○國民身分證及健保卡，並於同年5 月31日前之某日取得
      後，戶籍法雖修正增訂第75條，且經與刑法第212 條比較
      結果，修正後之戶籍法第75條第1 項之規定並未較有利於
      被告，但因被告偽造上開乙○○之國民身分證後，復持以
      於97年6 月28日行使，偽造之低度行為為行使之高度行為
      所吸收，不另論罪，自應直接適用戶籍法第75條第2 項之
      規定，而無新舊法比較之問題。
（二）又被告係為行使偽造證件以掩飾身分，始委由「小賴」偽
      造扣案之乙○○國民身分證及健保卡，其偽造「內政部印
      」公印文、偽造特種文書即扣案之偽造乙○○健保卡與行
      使扣案之偽造乙○○國民身分證等犯行之犯罪目的單一，
      依一般社會通念，認應評價為一罪方符合刑罰公平原則，
      如予數罪併罰，反有過度處罰之疑，與人民法律感情亦未
      契合。故本院認於牽連犯廢除後，適度擴張一行為概念，
      認此情形為一行為觸犯數罪名之想像競合犯，方屬適當，
      是被告上開所犯偽造公印文、偽造特種文書（健保卡）及
      行使偽造之國民身分證等3罪間，均係一行為觸犯數罪名
      之想像競合犯，應從一重之偽造公印文罪論處。
（三）扣案之偽造乙○○國民身分證及健保卡各1 張，均係被告
      所有，前者為其違犯上開偽造公印文所得之物及供違犯上
      開行使偽造國民身分證犯行所用之物，後者則係因違犯上
      開偽造特種文書犯行所得之物，應分別依刑法第38條第1
      項第2 款、第3 款規定，宣告沒收。又扣案之偽造乙○○
      國民身分證1 張既宣告沒收，則該證件上偽造之「內政部
      印」公印文1 枚，即不再另依刑法第219 條規定諭知沒收
      。
四、依刑事訴訟法第273 條之1 第1 項、第299 條第1 項前段、
    第310 條之2 、第454 條第1 項，戶籍法第75條第2 項，刑
    法第11條前段、第28條、第212 條、第218 條第1 項、第55
    條、第47條第1 項、第41條第1 項前段、第38條第1 項第2
    款、第3 款，刑法施行法第1條之1，判決如主文。
本案經檢察官甲○○到庭執行職務
中    華    民    國    98    年    7     月    31    日
                  刑事第七庭    法  官  莊嘉蕙
以上正證明與原本無異。
如不服本判決應於收受送達後十日內向本院提出上訴書狀，並應
敘述具體理由；其未敘述上訴理由者，應於上訴期間屆滿後二十
日內向本院補提理由書（均須按他造當事人之人數附繕本）「切
勿逕送上級法院」。
                                書記官  陳怡臻
中    華    民    國    98    年    7     月    31    日
附錄論罪科刑法條
中華民國刑法第212條
偽造、變造護照、旅券、免許證、特許證及關於品行、能力服務
或其他相類之證書、介紹書，足以生損害於公眾或他人者，處1
年以下有期徒刑、拘役或3百元以下罰金。
中華民國刑法第218條第1項
偽造公印或公印文者，處5年以下有期徒刑。
戶籍法第75條
意圖供冒用身分使用，而偽造、變造國民身分證，足以生損害於
公眾或他人者，處五年以下有期徒刑、拘役或科或併科新臺幣五
十萬元以下罰金。
行使前項偽造、變造之國民身分證者，亦同。
將國民身分證交付他人，以供冒名使用，或冒用身分而使用他人
交付或遺失之國民身分證，足以生損害於公眾或他人者，處三年
以下有期徒刑、拘役或科或併科新臺幣三十萬元以下罰金。


司法院資訊處製作；財團法人民間司法改革基金會備份。
